## 2.1. Les facteurs socio-économiques et académiques

Bien que les données mettent en évidence une relation en "cloche" entre l'usage numérique et la performance, il est impératif d'interpréter ces résultats avec prudence. Une analyse complémentaire intégrant des variables de contrôle telles que l’âge, le sexe ou le milieu socio-économique est nécessaire pour isoler l'effet réel de l'usage numérique et s'assurer que les tendances observées ne sont pas biaisées par des disparités démographiques.

### Intégration du genre comme variable de contrôle

En effet l'intégration du genre comme variable de contrôle s'avère déterminante pour affiner ce diagnostic. On observe que chez les filles, les scores demeurent plus stables et subissent un décrochage moins brutal en cas d'utilisation excessive. À l'inverse, les garçons manifestent une vulnérabilité accrue aux usages excessifs, particulièrement hors du cadre scolaire où leurs performances chutent drastiquement. Cette divergence souligne que l'impact du numérique n'est pas universel mais fortement médiatisé par les profils comportementaux des élèves. Le cas des jeux numériques éducatifs est, à ce titre, exemplaire : contrairement aux autres ressources, cette activité ne présente aucun bénéfice incrémental, montrant un déclin de performance quasi linéaire dès les premiers niveaux de fréquence.

```{r}
control_var <- responses %>% select(country,
                                    gender,
                                    birth_year,
                                    index_socioeconomic_status)
```

```{r, fig.width=8, fig.height=6, out.width="80%", fig.align="center", warning=FALSE, message=FALSE}
#| label: fig-relation-freq-usage-perf-scolaire-sexe
#| fig-cap: "Relation entre fréquence d'usage des technologies et les performances scolaires, selon le sexe"

df_graphique3 <- responses %>%
  select(
    pv_mean, 
    gender,
    digital_games_usage_for_learning, 
    digital_resources_usage_for_learning_at_school_by_day,
    digital_resources_usage_for_learning_on_weekends, 
    digital_resources_usage_for_learning_outside_school_by_day 
  ) %>% 
  mutate(
    digital_games_usage_for_learning = case_when(
      !is.na(digital_games_usage_for_learning) ~ 
        1 + (digital_games_usage_for_learning - 1) * (9 - 1) / (5 - 1),
      TRUE ~ NA_real_
    )) %>% 
  pivot_longer(
    cols = -c(pv_mean, gender), 
    names_to = "Type_Activite", 
    values_to = "Frequence"
  ) %>%
  filter(!is.na(Frequence), !is.na(pv_mean))

synthese_graphique <- df_graphique3 %>%
  filter(!is.na(!!sym("gender"))) %>%
  mutate(Sexe = ifelse(!!sym("gender") == 1, "Filles", "Garçons")) %>%
  mutate(Activity_Label = case_when(
    Type_Activite == "digital_games_usage_for_learning" ~ "Jeux numériques éducatifs",
    Type_Activite == "digital_resources_usage_for_learning_at_school_by_day" ~ "Ressources à l'école (semaine)",
    Type_Activite == "digital_resources_usage_for_learning_on_weekends" ~ "Ressources (week-end)",
    Type_Activite == "digital_resources_usage_for_learning_outside_school_by_day" ~ "Ressources hors école (semaine)",
    TRUE ~ Type_Activite
  )) %>%
  group_by(Activity_Label, Frequence, Sexe) %>%
  summarise(Note_Moyenne = mean(pv_mean, na.rm = TRUE), .groups = "drop")

ggplot(synthese_graphique, aes(x = Frequence, y = Note_Moyenne, color = Activity_Label, group = Activity_Label)) +

  geom_line(aes(linetype = (Activity_Label == "Jeux numériques éducatifs")), size = 1.1) +
  geom_point(size = 2.5) +
  
  facet_wrap(~ Sexe, ncol = 2) + 

  scale_color_manual(
    values = c(
      "Jeux numériques éducatifs" = "#D55E00",
      "Ressources à l'école (semaine)" = "#0072B2",
      "Ressources (week-end)" = "#009E73",
      "Ressources hors école (semaine)" = "#CC79A7"
    )
  ) +
  scale_linetype_manual(values = c("solid", "longdash"), guide = "none") +
  scale_x_continuous(breaks = 1:9) +
  scale_y_continuous(breaks = seq(400, 500, 20), limits = c(400, 500)) +
  labs(
    title = "Relation entre fréquence d'usage numérique\net performance scolaire par sexe",
    subtitle = "Moyenne des scores PISA (Maths, Sciences, Lecture) selon l'intensité d'utilisation",
    x = "Fréquence d'utilisation (Échelle normalisée de 1 à 9)",
    y = "Score Moyen PISA",
    color = "Type d'activité numérique",
    caption = "Source : Données PISA 2022 | Champ : Élèves de 15 ans par genre \nNote de lecture : La chute des scores en cas d'usage intensif est plus prononcée chez les garçons."
  ) +
  
  theme_minimal(base_size = 12) +
  theme(
    legend.position = "bottom",
    legend.box = "vertical",
    
    legend.title = element_text(face = "bold", size = 10),
    legend.text = element_text(size = 9),
    legend.spacing.y = unit(0.1, 'cm'), 
    legend.key.height = unit(0.4, "cm"),
    
    plot.title = element_text(face = "bold", size = 14),
    plot.subtitle = element_text(margin = margin(b = 15), size = 11),

    strip.text = element_text(face = "bold", size = 12),
    panel.spacing = unit(1.5, "lines"), 

    panel.grid.minor = element_blank(),
    axis.title = element_text(face = "bold")
  ) +
  
  guides(color = guide_legend(ncol = 2, title.position = "top"))
```

Malgré une différence entre les deux genres notamment lors des cas extrêmes d'utilisation, il existe un biais relatif à la fréquence d'utilisation par genre. En effet la proportion des femmes est égale à celle des hommes en cas d'utilisation "moyenne" mais dans les cas extrêmes (forte utilisation et aucune utilisation) elles sont sous représentées. Ce biais n'influence pas le message global d'une différence de l'impact des technologie sur les performances des hommes et des femmes.

```{r, fig.width=8, fig.height=6, out.width="80%", fig.align="center", warning=FALSE, message=FALSE}
#| label: fig-prop-fille-vs-garcons-intensite-usage
#| fig-cap: "Proportion de filles et de garçons selon l'intensité d'usage des technologies"

df_barres <- responses %>%
  select(
    gender,
    digital_games_usage_for_learning,
    digital_resources_usage_for_learning_at_school_by_day,
    digital_resources_usage_for_learning_on_weekends,
    digital_resources_usage_for_learning_outside_school_by_day
  ) %>%
  mutate(
    digital_games_usage_for_learning = 1 + (digital_games_usage_for_learning - 1) * (9 - 1) / (5 - 1)
  ) %>%
  mutate(
    Score_Global = rowMeans(cbind(
      digital_games_usage_for_learning,
      digital_resources_usage_for_learning_at_school_by_day,
      digital_resources_usage_for_learning_on_weekends,
      digital_resources_usage_for_learning_outside_school_by_day
    ), na.rm = TRUE),
    Modalite = round(Score_Global) 
  ) %>%
  filter(!is.na(Modalite), !is.na(gender)) %>%
  mutate(Sexe = ifelse(gender == 1, "Filles", "Garçons"))

ggplot(df_barres, aes(x = factor(Modalite), fill = Sexe)) +
  geom_bar(position = "fill", width = 0.7, alpha = 0.9) + 
  
  scale_fill_manual(values = c("Filles" = "#fc2d3b", "Garçons" = "#0072B2")) +
  
  scale_y_continuous(labels = percent_format()) + 
  
  labs(
    title = "Proportion de Filles et de Garçons\nselon l'intensité d'usage numérique",
    subtitle = "Répartition (en %) au sein de chaque niveau d'utilisation",
    x = "Fréquence globale moyenne (1 = Très faible, 9 = Très intensive)",
    y = "Pourcentage d'élèves",
    fill = "Genre",
    caption = "Figure 3 | Source : Données PISA 2022 \nNote de lecture : Aux fréquences extrêmes (1 ou 9), les garçons sont surreprésentés."
  ) +
  theme_minimal(base_size = 13) +
  theme(
    legend.position = "bottom",
    plot.title = element_text(face = "bold", size = 14),
    panel.grid.major.x = element_blank(), 
    axis.title = element_text(face = "bold")
  )
```

### Etude de la dynamique de la courbes modulée par l'année d'étude des élèves.

Une étude similaire peut être effectuée en contrôlant le jeu de données par l'année d'étude. L'analyse de la superposition des classes met en évidence une différence majeure d'une année d'étude à l'autre : l'amplitude de l'impact des usages numériques. Si l'on observe attentivement la plage de valeurs couverte par chaque courbe, on constate que la sensibilité au numérique s'accroît considérablement avec le niveau scolaire. Pour les élèves des classes inférieures (Grades 7 et 8), les courbes sont particulièrement plates, indiquant que la fréquence d'utilisation des écrans n'entraîne qu'une très faible variation de leurs scores PISA, qui restent confinés dans une plage étroite d'à peine une vingtaine de points. À l'inverse, les élèves des niveaux supérieurs (Grades 11 et 12) sont nettement plus touchés par ces dynamiques comportementales. Leurs courbes affichent une dispersion (ou plage de valeurs) beaucoup plus forte, avec des chutes de performance abruptes pouvant dépasser les 50 points d'écart en cas d'usage intensif, que ce soit pour les jeux ou les ressources. Cette évolution d'année en année démontre que plus un élève est avancé scolairement, plus son score PISA est réactif ses habitudes numériques : les étudiants de haut niveau ont paradoxalement beaucoup plus de points à perdre face à une surexposition que les élèves des niveaux inférieurs, pour qui l'intensité de la pratique numérique n'a finalement qu'un impact marginal. Mais ces élèves de niveaux inférieurs profite moins de l'effet bénéfique des technologies là où ceux issus de niveaux supérieurs peuvent énormément progresser en cas d'utilisation moyenne.

```{r, fig.width=8, fig.height=6, out.width="80%", fig.align="center", warning=FALSE, message=FALSE}
#| label: fig-evolution-scores-selon-classe-et-usage
#| fig-cap: "Evolution des scores selon l'intensité d'utilisation et le niveau d'étude"

library(ggplot2)
library(dplyr)

df_graphique4 <- responses %>%
  
  select(
    pv_mean,
    birth_year,
    academic_lvl, 
    digital_games_usage_for_learning,
    digital_resources_usage_for_learning_at_school_by_day,
    digital_resources_usage_for_learning_on_weekends,
    digital_resources_usage_for_learning_outside_school_by_day
  ) %>%
  mutate(
    digital_games_usage_for_learning = 1 + (digital_games_usage_for_learning - 1) * (9 - 1) / (5 - 1)
  ) %>%
  
  pivot_longer(
    cols = -c(pv_mean, birth_year, academic_lvl),
    names_to = "Type_Activite",
    values_to = "Frequence"
  )
synthese_niveau <- df_graphique4 %>%
  filter(!is.na(Frequence), !is.na(pv_mean), !is.na(academic_lvl)) %>%
  
  mutate(academic_lvl = as.numeric(as.character(academic_lvl))) %>%
  filter(academic_lvl <= 13) %>% 
  
  mutate(
    Categorie = if_else(
      Type_Activite == "digital_games_usage_for_learning",
      "Jeux numériques éducatifs",
      "Ressources scolaires (Moyenne des 3)"
    ),
    Classe = as.factor(academic_lvl) 
  ) %>%
  group_by(Classe, Categorie, Frequence) %>%
  summarise(
    Note_Moyenne = mean(pv_mean, na.rm = TRUE),
    Nb_Eleves = n(), 
    .groups = "drop"
  ) %>%
  filter(Nb_Eleves > 20)

ggplot(synthese_niveau, aes(
    x = Frequence, 
    y = Note_Moyenne, 
    color = Categorie, 
    shape = Classe, 
    group = interaction(Categorie, Classe) 
  )) +
  
  geom_line(linewidth = 1) +
  geom_point(size = 3) +
  
  scale_color_manual(values = c(
    "Jeux numériques éducatifs" = "#D55E00",          
    "Ressources scolaires (Moyenne des 3)" = "#0072B2" 
  )) +
  facet_wrap(~ Categorie) +
  
  labs(
    title = "Évolution des scores PISA selon l'usage numérique\net la classe",
    subtitle = "Comparaison des dynamiques : Jeux vs Ressources",
    x = "Fréquence d'utilisation (1 = Très faible, 9 = Très intensive)",
    y = "Score Moyen PISA",
    shape = "Année d'étude",
    caption = "Figure 6 | Source : Données PISA 2022 \nNote de lecture : Les élèves des classes supérieures montrent des écarts de score plus marqués."
  ) +
  theme_minimal(base_size = 13) +
  theme(
    legend.position = "right", 
    legend.title = element_text(face = "bold"),
    plot.title = element_text(face = "bold", size = 14),
    strip.text = element_text(face = "bold", size = 12) 
  ) +
  guides(color = "none")
```

L'observation spécifique des courbes liées aux jeux numériques éducatifs met en évidence un phénomène particulièrement marquant : l'absence totale de bénéfice académique, et ce, quel que soit le niveau d'étude de l'élève. Contrairement aux ressources scolaires classiques qui présentent une zone d'efficacité optimale, l'usage des jeux éducatifs se traduit par une baisse continue des scores PISA pour absolument toutes les classes, du Grade 7 au Grade 12. Aucune classe, qu'elle soit en difficulté ou scolairement très avancée, ne parvient à tirer un quelconque profit d'une utilisation fréquente de ces outils. L'augmentation de cette pratique étant universellement corrélée à une détérioration des performances, cette dynamique strictement descendante pousse à s'interroger sur la véritable nature de ces applications : la dimension ludique semble ici prendre irrémédiablement le pas sur le bénéfice pédagogique initialement espéré. Les jeux éducatifs agissent ainsi comme une véritable passerelle comportementale entre les technologies d'apprentissage et le divertissement pur. Si l'introduction d'une mécanique de jeu, même sous couvert d'éducation, pénalise systématiquement les performances de l'ensemble des élèves, il devient indispensable d'isoler et d'analyser l'impact des usages numériques strictement récréatifs, ce qui nous amène naturellement à explorer la relation entre la réussite scolaire et le temps d'écran exclusivement consacré au loisir.

## 2.2. La nature de l'usage

L'intégration des usages numériques strictement récréatifs au sein de notre analyse permet de nuancer fortement l'impact du temps d'écran sur les performances académiques et de révéler des comportements très contrastés selon le contexte. Contrairement à la dynamique strictement descendante et linéaire observée pour les jeux éducatifs, qui pénalisent l'élève de manière continue, les usages de loisirs en dehors du cadre scolaire (le week-end et en semaine hors de l'école) dessinent une trajectoire en cloche tout à fait inattendue. De manière contre-intuitive, l'abstinence numérique totale sur le temps libre (fréquence 1) n'est absolument pas corrélée aux meilleurs résultats ; au contraire, ces élèves affichent des scores initiaux assez faibles. Les courbes révèlent qu'une utilisation modérée à régulière de ces ressources récréatives (se situant autour des niveaux 4 à 6 sur notre échelle) est associée aux scores PISA les plus élevés, culminant au-delà des 480 points. Ce phénomène suggère qu'une pratique de loisir mesurée (réseaux sociaux, vidéos, communication) fait aujourd'hui partie intégrante de la socialisation et de l'équilibre des adolescents, participant potentiellement à un bien-être général favorable aux apprentissages. Bien entendu, passé ce seuil d'optimisation, l'hyper-connexion récréative à domicile (niveaux 8 et 9) finit par exercer son effet délétère classique, la surcharge d'écran empiétant inévitablement sur le temps de sommeil, de lecture ou de travail personnel, ce qui entraîne une rechute marquée des performances.

Cependant, cette tolérance au loisir numérique s'effondre de manière spectaculaire dès lors que cet usage s'infiltre dans l'enceinte de l'établissement scolaire. La courbe représentant les usages récréatifs à l'école (en bleu) se détache très nettement par sa physionomie particulièrement destructrice. Passé un très léger seuil de tolérance (niveau 2, pouvant correspondre à une rapide consultation sur smartphone lors des intercours), l'augmentation de la fréquence de ces usages de loisirs au sein de l'école provoque la chute de performance la plus vertigineuse et la plus profonde de toute notre étude. Elle entraîne rapidement les scores moyens vers le bas, s'enfonçant dangereusement sous la barre critique des 400 points pour les utilisateurs intensifs. Cette dégradation abrupte s'interprète sans ambiguïté : un usage récréatif intense à l'école traduit une distraction directe et massive durant le temps d'instruction. L'élève n'est plus dans une logique de détente post-scolaire, mais dans une substitution active du temps d'attention et d'apprentissage par le divertissement (jeux en classe, réseaux sociaux sous la table). Au final, cette comparaison démontre que la nocivité de l'écran ne réside pas uniquement dans sa nature récréative, mais surtout dans le contexte de sa consommation. Si le loisir numérique modéré à la maison semble s'inscrire dans un mode de vie équilibré propice à la réussite, son irruption non régulée sur le lieu scolaire agit comme un perturbateur académique absolu, dont les dommages surpassent même ceux de l'usage intensif de jeux prétendument éducatifs.

```{r, fig.width=8, fig.height=6, out.width="80%", fig.align="center", warning=FALSE, message=FALSE}
#| label: fig-comparaison-impact-jeux-vs-loisirs
#| fig-cap: "Comparaison de l'impact des jeux éducatifs par rapport aux loisirs numériques"

df_graphique_mixte <- responses %>%
  select(
    pv_mean,
    digital_games_usage_for_learning, 
    digital_resources_usage_for_leisure_at_school_by_day,
    digital_resources_usage_for_leisure_on_weekends, 
    digital_resources_usage_for_leisure_outside_school_by_day 
  ) %>%
  
  mutate(
    digital_games_usage_for_learning = case_when(
      !is.na(digital_games_usage_for_learning) ~ 
        1 + (digital_games_usage_for_learning - 1) * (9 - 1) / (5 - 1),
      TRUE ~ NA_real_
    )
  ) %>%
  pivot_longer(
    cols = -pv_mean, 
    names_to = "Type_Activite", 
    values_to = "Frequence"
  ) %>%
  filter(!is.na(Frequence), !is.na(pv_mean))

synthese_graphique_mixte <- df_graphique_mixte %>%
  group_by(Type_Activite, Frequence) %>%
  summarise(Note_Moyenne = mean(pv_mean, na.rm = TRUE), .groups = "drop")

labels_activites_mixtes <- c(
  "digital_games_usage_for_learning" = "Jeux numériques éducatifs",
  "digital_resources_usage_for_leisure_at_school_by_day" = "Loisirs à l'école (semaine)",
  "digital_resources_usage_for_leisure_on_weekends" = "Loisirs (week-end)",
  "digital_resources_usage_for_leisure_outside_school_by_day" = "Loisirs hors école (semaine)"
)

ggplot(synthese_graphique_mixte, aes(x = Frequence, y = Note_Moyenne, color = Type_Activite, group = Type_Activite)) +

  geom_line(aes(linetype = (Type_Activite == "digital_games_usage_for_learning")), linewidth = 1.1, alpha = 0.8) +
  geom_point(size = 3) +
  
  scale_color_manual(
    values = c(
      "digital_games_usage_for_learning" = "#D55E00",
      "digital_resources_usage_for_leisure_at_school_by_day" = "#0072B2",
      "digital_resources_usage_for_leisure_on_weekends" = "#009E73",
      "digital_resources_usage_for_leisure_outside_school_by_day" = "#CC79A7"
    ),
    labels = labels_activites_mixtes
  ) +
  
  scale_linetype_manual(values = c("solid", "longdash"), guide = "none") + 
  scale_x_continuous(breaks = 1:9) +
  
  labs(
    title = "Comparaison de l'impact des jeux éducatifs\net des loisirs numériques",
    subtitle = "Moyenne des scores PISA (Maths, Sciences, Lecture) selon l'intensité d'utilisation",
    x = "Fréquence d'utilisation (Échelle normalisée de 1 à 9)",
    y = "Score Moyen PISA",
    color = "Type d'activité numérique",
    caption = "Figure 7 | Source : Données PISA 2022 \nNote de lecture : L'usage des jeux est distingué par un trait discontinu."
  ) +
  
  theme_minimal(base_size = 12) +
  theme(
    legend.position = "bottom",
    legend.direction = "vertical",
    plot.title = element_text(face = "bold", size = 13),
    plot.subtitle = element_text(margin = margin(b = 15)),
    panel.grid.minor = element_blank(),
    axis.title = element_text(face = "bold"),
    plot.caption = element_text(hjust = 0, face = "italic", color = "grey40", size = 9)
  )
```

Au terme de cette analyse, il apparaît que les approches bivariées, bien qu'essentielles pour identifier la relation en « U inversé » entre le numérique et les scores PISA , ne suffisent pas à saisir l'entière complexité des trajectoires individuelles des élèves. La réussite éducative ne dépend pas d'un facteur isolé, mais d'un système d'interactions complexes entre l'intensité d'usage, la nature de l'activité pédagogique ou récréative et le contexte spatial de consommation, qu'il soit scolaire ou domestique . L’Analyse des Correspondances Multiples (ACM) s’impose alors comme l’outil de synthèse idéal pour cartographier ces interactions au sein d’un espace factoriel unique, permettant de dépasser l'opposition binaire entre technophiles et technophobes pour identifier les conditions réelles d'un dosage numérique optimal . Afin de garantir une lisibilité statistique rigoureuse, nous avons fait le choix de discrétiser les échelles de fréquence initiales en trois modalités (Faible, Modéré et Intensif) et de projeter, en variables illustratives, le statut socio-économique (ESCS) ainsi que la performance scolaire découpée en quartiles (Q1 à Q4) . Cette démarche vise à vérifier si l'excellence académique, représentée par notre indicateur multidimensionnel dont la cohérence interne a été validée ($\alpha > 0,93$), gravite effectivement autour d'un pôle de régulation des usages plutôt que vers l'abstinence ou l'hyper-connexion . Le plan factoriel qui suit oppose ainsi une Dimension 1 caractérisant l'intensité globale d'équipement et d'usage à une Dimension 2 révélant la qualité du dosage numérique, mettant notamment en exergue la toxicité particulière des loisirs intensifs au sein de l'établissement . En définitive, cette carte statistique constitue la preuve visuelle que la fracture numérique contemporaine ne réside plus dans le manque de matériel, mais bien dans la maîtrise comportementale de l'outil comme levier d'apprentissage .

```{r}
#| label: acm-charte-graphique
#| fig-width: 12
#| fig-height: 9

library(FactoMineR)
library(factoextra)
library(dplyr)
library(tidyr)
library(ggplot2)

# --- 1. PRÉPARATION ---
set.seed(42)
data_acm <- responses %>%
  ungroup() %>% 
  slice_sample(n = 20000) %>%
  mutate(Score_PISA = (pv_math + pv_reading_comprehension + pv_science) / 3) %>%
  mutate(Perf_Quartile = factor(ntile(Score_PISA, 4), 
                                labels = c("Q1 (Faible)", "Q2 (Moyen)", "Q3 (Bon)", "Q4 (Excellent)"))) %>%
  select(
    Lrn_Sch = digital_resources_usage_for_learning_at_school_by_day,
    Lrn_Out = digital_resources_usage_for_learning_outside_school_by_day,
    Lei_Sch = digital_resources_usage_for_leisure_at_school_by_day,
    Lei_Out = digital_resources_usage_for_leisure_outside_school_by_day,
    Lei_Wkd = digital_resources_usage_for_leisure_on_weekends,
    ESCS = index_socioeconomic_status,
    Perf_Quartile
  ) %>%
  mutate(across(starts_with(c("Lrn", "Lei")), ~ factor(case_when(
    .x <= 2 ~ "Faible",
    .x >= 3 & .x <= 6 ~ "Modéré",
    .x >= 7 ~ "Intensif"
  ), levels = c("Faible", "Modéré", "Intensif")))) %>%
  drop_na()

# --- 2. ACM ---
res.mca <- MCA(data_acm, 
               quanti.sup = which(names(data_acm) == "ESCS"),
               quali.sup = which(names(data_acm) == "Perf_Quartile"), 
               graph = FALSE)

# --- 3. COULEURS HARMONISÉES ---
# On suit ta charte : Bleu (Compréhension/Learning), Orange (Maths/Leisure Sch), Vert (Sciences/Leisure Out)
couleurs_vars <- c(
  rep("#2980B9", 3), # Lrn_Sch : Bleu soutenu
  rep("#AED6F1", 3), # Lrn_Out : Bleu ciel
  rep("#E67E22", 3), # Lei_Sch : Orange (Maths dans ton graph)
  rep("#27AE60", 3), # Lei_Out : Vert (Sciences dans ton graph)
  rep("#1D8348", 3)  # Lei_Wkd : Vert foncé
)

# --- 4. VISUALISATION FINALE ---
p <- fviz_mca_var(res.mca, 
                  choice = "var.cat", 
                  invisible = "ind", 
                  repel = TRUE,
                  geom = c("point", "text"),
                  pointsize = 3.5,
                  labelsize = 4.5,
                  col.var = couleurs_vars, 
                  col.quali.sup = "black") # Quartiles en noir pour le contraste

# Ajout de l'ESCS et de la couche cosmétique (Charte Graphique)
fviz_add(p, res.mca$quanti.sup$coord, 
         color = "#2E86C1", 
         geom = "arrow", 
         repel = TRUE) +
  # --- MISE EN FORME CHARTE GRAPHIQUE ---
  labs(
    title = "Typologie des usages numériques et trajectoires de performance",
    subtitle = "Analyse des correspondances multiples (ACM) sur les centres de gravité des profils (n=20 000)",
    caption = "Source : Données PISA 2022 | Analyse multidimensionnelle des profils d'élèves",
    x = paste0("Dimension 1 (", round(res.mca$eig[1,2], 1), "%) - Intensité d'usage"),
    y = paste0("Dimension 2 (", round(res.mca$eig[2,2], 1), "%) - Qualité du dosage")
  ) +
  theme_minimal(base_family = "sans") +
  theme(
    plot.title = element_text(face = "bold", size = 16, margin = margin(b = 10)),
    plot.subtitle = element_text(size = 12, color = "grey30", margin = margin(b = 20)),
    plot.caption = element_text(size = 10, hjust = 1, color = "grey40", margin = margin(t = 20)),
    axis.title = element_text(face = "bold", size = 11),
    panel.grid.minor = element_blank(),
    legend.position = "none"
  )
```

L'examen des critères de partitionnement révèle une structure complexe. Si le coefficient de silhouette suggère une segmentation fine en 8 groupes, l'analyse de la variance intra-classe (WSS) montre un point d'inflexion pertinent dès $k=3$ . Afin de préserver la **parsimonie** du modèle et de garantir une **interprétabilité sociologique** forte, nous avons retenu une partition en **3 groupes**. Ce choix permet une symétrie parfaite avec notre typologie d'intensité (Faible/Modéré/Intensif) tout en capturant l'essentiel de l'hétérogénéité des comportements numériques.

```{r}
#| label: diagnostic-kmeans
library(factoextra)

# On travaille sur les coordonnées de l'ACM (les 5 premières dimensions)
ind_coords <- as.data.frame(res.mca$ind$coord[, 1:5])

# 1. Graphique du Coude (WSS) 
# On cherche le point où la courbe arrête de chuter brutalement
fviz_nbclust(ind_coords, kmeans, method = "wss") +
  labs(title = "Méthode du Coude", subtitle = "Le point d'inflexion indique le k optimal")

# 2. Graphique de la Silhouette
# On cherche le pic (la valeur la plus haute)
fviz_nbclust(ind_coords, kmeans, method = "silhouette") +
  labs(title = "Méthode de la Silhouette", subtitle = "Le score le plus haut indique le k optimal")
```

Si l’Analyse des Correspondances Multiples (ACM) nous a permis de cartographier l’espace des possibles numériques, elle ne suffit pas à isoler des groupes d’individus concrets. Pour passer de la « géographie des variables » à une véritable « sociologie des élèves », nous avons mobilisé un algorithme de partitionnement non supervisé : les **K-means**. En appliquant cet algorithme sur les coordonnées factorielles des individus, nous avons segmenté la population en trois clusters homogènes. Cette approche permet de stabiliser des « portraits-robots » d’élèves partageant des structures d'usage similaires. L'objectif est ici de vérifier si ces comportements, identifiés de manière purement statistique, recoupent les trajectoires de performance académique que nous avons projetées en variables illustratives (quartiles de score PISA). 

```{r}
#| label: clustering-pisa-final-bombproof

# 1. Nettoyage et calcul du score
set.seed(42)
data_base <- responses %>%
  ungroup() %>% 
  slice_sample(n = 20000) %>%
  mutate(Score_PISA = (pv_math + pv_reading_comprehension + pv_science) / 3) %>%
  drop_na(digital_resources_usage_for_leisure_at_school_by_day, Score_PISA)

# 2. Création MANUELLE du tableau pour l'ACM (pour éviter l'erreur de type)
# On transforme chaque variable en texte puis en facteur explicitement
df_acm_clean <- data.frame(
  Lrn_Sch = as.factor(case_when(data_base$digital_resources_usage_for_learning_at_school_by_day <= 2 ~ "Faible",
                                data_base$digital_resources_usage_for_learning_at_school_by_day >= 7 ~ "Intensif",
                                TRUE ~ "Modere")),
  Lrn_Out = as.factor(case_when(data_base$digital_resources_usage_for_learning_outside_school_by_day <= 2 ~ "Faible",
                                data_base$digital_resources_usage_for_learning_outside_school_by_day >= 7 ~ "Intensif",
                                TRUE ~ "Modere")),
  Lei_Sch = as.factor(case_when(data_base$digital_resources_usage_for_leisure_at_school_by_day <= 2 ~ "Faible",
                                data_base$digital_resources_usage_for_leisure_at_school_by_day >= 7 ~ "Intensif",
                                TRUE ~ "Modere")),
  Lei_Out = as.factor(case_when(data_base$digital_resources_usage_for_leisure_outside_school_by_day <= 2 ~ "Faible",
                                data_base$digital_resources_usage_for_leisure_outside_school_by_day >= 7 ~ "Intensif",
                                TRUE ~ "Modere")),
  Lei_Wkd = as.factor(case_when(data_base$digital_resources_usage_for_leisure_on_weekends <= 2 ~ "Faible",
                                data_base$digital_resources_usage_for_leisure_on_weekends >= 7 ~ "Intensif",
                                TRUE ~ "Modere"))
)

# 3. Lancement de l'ACM sur ce tableau pur
library(FactoMineR)
res.mca <- MCA(df_acm_clean, graph = FALSE)

# 4. K-MEANS sur les coordonnées de l'ACM (5 groupes)
library(factoextra)
set.seed(42)
km_res <- kmeans(res.mca$ind$coord[, 1:3], centers = 3, nstart = 25)

# 5. AJOUT DES RÉSULTATS POUR LE PROFILAGE
data_base$Cluster <- as.factor(km_res$cluster)

# TABLEAU DE PROFILAGE (C'est lui qu'il me faut !)
table_profils <- data_base %>%
  group_by(Cluster) %>%
  summarise(
    Effectif = n(),
    Score_Moyen = round(mean(Score_PISA), 1),
    ESCS_Moyen = round(mean(index_socioeconomic_status, na.rm=T), 2),
    Moy_Lei_Sch = round(mean(digital_resources_usage_for_leisure_at_school_by_day), 2),
    Moy_Lrn_Sch = round(mean(digital_resources_usage_for_learning_at_school_by_day), 2),
    Moy_Lei_Out = round(mean(digital_resources_usage_for_leisure_outside_school_by_day), 2),
    Moy_Lrn_Out = round(mean(digital_resources_usage_for_learning_outside_school_by_day), 2)
  ) %>%
  arrange(desc(Score_Moyen))

print(table_profils)

# Visualisation finale
fviz_mca_ind(res.mca, label = "none", habillage = data_base$Cluster, 
             palette = "jco", addEllipses = TRUE, title = "Classification ACM (3 groupes)")
```

L'examen de la composition de ces clusters met en évidence une **différenciation des niveaux de réussite scolaire** selon le profil d'usage adopté. On observe une distribution inégale des quartiles de performance entre les groupes : tandis que le **Groupe 1** présente la plus forte concentration d'élèves du quartile supérieur (Q4), la structure des scores tend à se modifier lorsque l'intensité des usages récréatifs augmente. Le **Groupe 3**, caractérisé par une fréquence d'usage numérique plus soutenue au sein de l'établissement, affiche une proportion plus importante d'élèves situés dans le premier quartile de score (Q1). Entre ces deux pôles, le profil du **Groupe 2** apporte une nuance nécessaire : un usage numérique restreint ne garantit pas une performance accrue, ce groupe abritant également une part notable d'élèves en difficulté. En conclusion, cette segmentation suggère que la réussite scolaire est moins liée à une durée globale de connexion qu'à la capacité des élèves à se maintenir dans une zone de dosage modéré, caractéristique du premier groupe.

```{r}
#| label: clustering-pisa-perf-projection

library(FactoMineR)
library(factoextra)
library(dplyr)
library(ggplot2)

set.seed(42)
data_base <- responses %>%
  ungroup() %>% 
  slice_sample(n = 20000) %>%
  mutate(Score_PISA = (pv_math + pv_reading_comprehension + pv_science) / 3) %>%
  drop_na(digital_resources_usage_for_leisure_at_school_by_day, Score_PISA) %>%
  mutate(Perf_Quartile = factor(ntile(Score_PISA, 4), 
                                labels = c("Q1_Faible", "Q2_Moyen", "Q3_Bon", "Q4_Excellent")))

df_acm_clean <- data.frame(
  Lrn_Sch = as.factor(case_when(data_base$digital_resources_usage_for_learning_at_school_by_day <= 2 ~ "Faible",
                                data_base$digital_resources_usage_for_learning_at_school_by_day >= 7 ~ "Intensif",
                                TRUE ~ "Modere")),
  Lrn_Out = as.factor(case_when(data_base$digital_resources_usage_for_learning_outside_school_by_day <= 2 ~ "Faible",
                                data_base$digital_resources_usage_for_learning_outside_school_by_day >= 7 ~ "Intensif",
                                TRUE ~ "Modere")),
  Lei_Sch = as.factor(case_when(data_base$digital_resources_usage_for_leisure_at_school_by_day <= 2 ~ "Faible",
                                data_base$digital_resources_usage_for_leisure_at_school_by_day >= 7 ~ "Intensif",
                                TRUE ~ "Modere")),
  Lei_Out = as.factor(case_when(data_base$digital_resources_usage_for_leisure_outside_school_by_day <= 2 ~ "Faible",
                                data_base$digital_resources_usage_for_leisure_outside_school_by_day >= 7 ~ "Intensif",
                                TRUE ~ "Modere")),
  Lei_Wkd = as.factor(case_when(data_base$digital_resources_usage_for_leisure_on_weekends <= 2 ~ "Faible",
                                data_base$digital_resources_usage_for_leisure_on_weekends >= 7 ~ "Intensif",
                                TRUE ~ "Modere"))
)

res.mca <- MCA(df_acm_clean, graph = FALSE)

set.seed(42)
km_res <- kmeans(res.mca$ind$coord[, 1:3], centers = 3, nstart = 25)
data_base$Cluster <- as.factor(km_res$cluster)


df_comp <- data_base %>%
  group_by(Cluster, Perf_Quartile) %>%
  summarise(n = n()) %>%
  mutate(pct = n / sum(n) * 100)

p <- ggplot(df_comp, aes(x = Cluster, y = pct, fill = Perf_Quartile)) +
  geom_bar(stat = "identity") +
  scale_fill_viridis_d(option = "plasma", direction = -1) +
  labs(title = "Composition des clusters par niveau de performance",
       subtitle = "Part des quartiles de score (Q1 à Q4) au sein de chaque groupe",
       y = "Pourcentage (%)", fill = "Niveau") +
  theme_minimal()

print(p)
```