---
title: ""
format:
  pdf:
    documentclass: report
    header-includes: |
      \usepackage{enumitem}
      \setlist[itemize]{label=$\bullet$}
      \usepackage[bottom]{footmisc}
      \usepackage[dvipsnames]{xcolor}
      \usepackage{booktabs}
      
      \definecolor{pale-red}{RGB}{211, 93, 93}
      \definecolor{pale-blue}{RGB}{42, 77, 126}
      
      \usepackage{indentfirst}
      \setlength{\parindent}{1.5em}
      
      \usepackage{titlesec}
      
      % Titres
      \titleformat{\chapter}[hang]
        {\normalfont\Large\bfseries\color{pale-red}}
        {\thechapter} 
        {0.8em} 
        {}
      \titlespacing*{\chapter}{0pt}{-20pt}{20pt} 
      
      % Sections
      \titleformat{\section}
        {\normalfont\large\bfseries\color{pale-blue}} 
        {\thesection}
        {1em}
        {}
        
      %  Sous-sections
      \titleformat{\subsection}
        {\normalfont\normalsize\bfseries\color{gray}}
        {\thesubsection}
        {1em}
        {}
lang: fr
fontsize: 11pt
papersize: a4
geometry: top=1.5cm, bottom=1.5cm, left=2.5cm, right=2.5cm

bibliography: references.bib
nocite: |
  @*

link-citations: true
colorlinks: true
linkcolor: pale-blue
urlcolor: pale-blue
citecolor: pale-blue
editor: visual

execute: 
  freeze: auto

echo: FALSE
warning: FALSE
message: FALSE
---

<!-- Partie librairies & traitement de la base de données -->

```{r, results='hide'}
library(dplyr)
library(tidyverse)
library(psych)
library(flextable)
library(scales)
# pour les cartes :
library(sf)
library(rnaturalearth)
```

```{r}
responses <- readRDS('./clean_stu_qqq.rds')
```

```{r,results='hide'}
interest_var <- responses %>% select(pv_math,
                                      pv_reading_comprehension,
                                      pv_science)
```

```{r,results='hide'}
cor(interest_var, use = "complete.obs")

psych::alpha(interest_var)
```

<!-- Partie document -->

\begin{titlepage}
\centering

\includegraphics{resources/ensai_logo.png}\\
\vspace{1.0cm}

{\LARGE\textsc{Projet statistique}}\\
\vspace{0.5cm}
{\large 1A}

\vspace{2.5cm}

\rule{\textwidth}{0.5mm}\\
\vspace{0.8cm}
{\huge\bfseries Technologie et performances éducatives}\\
\vspace{0.8cm}
\rule{\textwidth}{0.5mm}\\

\vspace{2.5cm}

\begin{flushleft}
\emph{Étudiant(e)s :}\\
Kevin Brugal\\
Martin Dubos\\
Gabriel Dahan\\
\end{flushleft}

\begin{flushright}
\emph{Encadrant(e) :}\\
Eliza Ghiorghita\\
\end{flushright}

\vfill 
\begin{center}
École nationale de la statistique et de l’analyse de l’information\\
2025--2026
\end{center}
\end{titlepage}

\tableofcontents

# Introduction
{{< include _introduction.qmd >}}

# 0 \| Partie préliminaire : Etat des lieux de la fracture numérique

{{< include _part_0.qmd >}}

# 1 \| L'ambivalence du lien entre numérique et résultats scolaires

{{< include _part_1.qmd >}}

# 2 \| Les facteurs modérateurs de la performance

{{< include _part_2.qmd >}}

# Conclusion

Cette étude vise ainsi à dépasser l'opposition binaire entre « technophiles » et « technophobes » dans le milieu éducatif, afin d'identifier les conditions réelles d'un dosage numérique optimal. Nos analyses mettent en évidence que l'impact des technologies sur les performances scolaires n'est ni linéaire, ni universel, mais se caractérise par une profonde ambivalence.

D'une part, nous confirmons l'existence d'un point de bascule statistique pour les ressources pédagogiques classiques. Une utilisation modérée s'avère corrélée aux meilleurs scores académiques (autour du niveau 4 de l'échelle d'utilisation), tandis que l'hyper-connexion entraîne un décrochage significatif sous les 430 points. D'autre part, la nature de l'usage dicte des trajectoires radicalement différentes. La « gamification » de l'apprentissage (jeux éducatifs) se révèle être une pratique strictement pénalisante, indépendamment du niveau de l'élève. À l'inverse, l'usage récréatif toléré à domicile semble participer à un équilibre favorable , tant qu'il ne franchit pas les portes de la salle de classe, où son irruption provoque la détérioration académique la plus sévère de notre étude .

Enfin, la vulnérabilité face à ce point de bascule est fortement modulée par des facteurs modérateurs sociologiques et académiques. Les élèves des classes supérieures (Grades 11 et 12) ainsi que les garçons montrent une sensibilité et un risque de chute académique nettement plus élevés en cas de surconsommation numérique .

En définitive, la fracture numérique d'aujourd'hui ne se situe plus dans le manque de matériel, mais dans la maîtrise comportementale de l'outil. Le capital socio-culturel et l'encadrement éducatif demeurent les véritables clés permettant de transformer un environnement technologique riche en un levier d'apprentissage plutôt qu'en un piège cognitif. Pour les politiques publiques, l'urgence n'est donc plus d'équiper les établissements, mais de concevoir une éducation à l'attention numérique.

# Références

::: {#refs}
:::

# Annexes

{{< include _annexes.qmd >}}
